【裁判字號】    97,上,542
【裁判日期】    971014
【裁判案由】    返還不當得利
【裁判全文】
臺灣高等法院民事判決                   97年度上字第542號
上  訴  人  丁○○
            乙○○
            戊○○
兼  共  同
訴訟代理人  丙○○
上  訴  人  甲○○
被 上 訴人  己○○
上列當事人間返還不當得利事件，上訴人對於中華民國97年4 月
25日台灣台北地方法院96年度訴字第2256號第一審判決提起上訴
，本院於97年9 月30日言詞辯論終結，判決如下：
    主  文
原判決關於駁回上訴人乙○○後開第二項之訴部分，暨訴訟費用
之裁判（減縮部分除外）廢棄。
被上訴人應給付上訴人乙○○新台幣壹拾萬元，及自民國九十七
年八月七日起至清償日止，按週年利率百分之五計算之利息。
上訴人丁○○、甲○○、乙○○、戊○○、丙○○其餘上訴駁回
。
第一、二審訴訟費用由被上訴人負擔二十九分之一，餘由上訴人
丁○○、甲○○、乙○○、戊○○、丙○○負擔。
    事實及理由
壹、程序部分：
一、按在第二審為訴之變更或追加，非經他造同意，不得為之，
    但擴張或減縮應受判決事項之聲明，不在此限，民事訴訟法
    第446 條第1 項、第255 條第1 項第3 款定有明文。
二、查：
  (一)上訴人於96年1 月24日起訴，經法院多次行使闡明權後，於
    97年2 月18日整理聲明如下（見原審卷(一)第314 頁、第294
    頁反面）：
    (1)被上訴人應給付上訴人甲○○新台幣（下同）823,350 元
      。
    (2)被上訴人應給付上訴人丁○○、丙○○、乙○○、戊○○
      、甲○○4,348,628 元（包括上訴人應分得之被繼承人銀
      行存款3,022,378 元、公基金10萬元、台北市駕駛員工會
      6,000 元、勞保局給付320,250 元、租金90萬元、檢骨公
      墓之納骨金30萬元）。
  (二)原審判決上訴人敗訴後，上訴人不服，於97年5 月25日提起
    上訴，聲明如下（見本院卷第14頁）：
    (1)返還公積金，其非被繼承人黃沐珍之遺產。
    (2)返還甲○○曾寄託被繼承人黃沐珍生前之勞保局所給付之
      退休金。
  (三)嗣於同年6 月2 日隨即具狀聲明如下（見本院卷第18頁）：
    (1)原判決廢棄。
    (2)被上訴人應給付上訴人甲○○1,452,869.2 元。
    (3)被上訴人應給付上訴人乙○○429,519.2 元。
    (4)被上訴人應給付上訴人丁○○、丙○○及戊○○各329,51
      9.2 元。
    （以上合計2,870,946 元，小數以下四捨五入）
  (四)於97年7 月21日具狀陳明被上訴人應給付款項如下（見本院
    卷第52頁）：
    (1)被上訴人應給付上訴人甲○○1,4128,690.2元。
    (2)被上訴人應給付上訴人乙○○389519.2元。
    (4)被上訴人應給付上訴人丁○○、丙○○及戊○○各289,51
      9.02元。
    （以上合計2,670,946 元，小數以下四捨五入）
  (五)復於97年7 月30日具狀聲明（見本院卷第74頁、第104頁）：
    (1)原判決廢棄。
    (2)被上訴人應給付上訴人甲○○1,462,869 元，及其中823,
      350 元自82年5 月1 日起至清償日止，按年息百分之5 計
      算之利息。（含遺產339,519 元、退休金823,350 元、納
      骨金300,000 元）
    (3)被上訴人應給付上訴人乙○○439,519 元。（遺產339,51
      9 元 、公積金100,000元）
    (4)被上訴人應給付上訴人丁○○、丙○○及戊○○各339,51
      9 元。
    （以上合計2,920,946 元，小數以下四捨五入）
  (六)又於97年8 月27日準備程序中，聲明如下（見本院卷第105
    頁）：
    (1)原判決廢棄。
    (2)被上訴人應給付上訴人甲○○1,462,869 元，及自上訴狀
      繕本送達翌日（即97年8 月7 日）起至清償日止，按年息
      百分之5 計算之利息。
    (3)被上訴人應給付上訴人乙○○439,519 元，及自上訴狀繕
      本送達翌日（即97年8 月7 日）起至清償日止，按年息百
      分之5 計算之利息。
    (4)被上訴人應給付上訴人丁○○、丙○○及戊○○各339,51
      9 元，及自上訴狀繕本送達翌日（即97年8 月7 日）起至
      清償日止，按年息百分之5 計算之利息。
    （以上合計2,920,946 元，小數以下四捨五入）
三、核上訴人所為，屬減縮或擴張應受判決事項之聲明，依首揭
    規定，應予准許，合先敘明。
貳、實體部分：
一、上訴人丁○○、甲○○、乙○○、戊○○、丙○○起訴主張
    ：訴外人黃沐珍於86年1 月25日死亡，扣除被上訴人應繼承
    部分，留有遺產1,447,596 元，伊等係被繼承人黃沐珍之兄
    弟姊妹，各應取得339,519 元；黃沐珍生前應交付上訴人乙
    ○○公積金10萬元；上訴人甲○○委託黃沐珍保管退休金
    823,350 元；支付黃沐珍檢骨公墓等納骨金30萬元，爰依民
    法第1138條第三順位繼承人及不當得利之法律關係，請求被
    上訴人給付如上述聲明所示之本息。
二、被上訴人則以：伊願意支付公積金10萬元予上訴人乙○○；
    上訴人甲○○於黃沐珍生前，未曾提起代保管退休金事；否
    認上訴人甲○○支付納骨金30萬元；伊為辦理黃沐珍喪葬事
    宜，以黃沐珍之存款墊付，未受利益；黃沐珍生前同意伊管
    理、使用房屋等語，資為抗辯。
三、原審對上訴人之請求，判決：上訴人之訴駁回。上訴人不服
    提起上訴，聲明：(一)原判決廢棄。(二)被上訴人應給付上訴人
    甲○○1,462,869 元，及自上訴狀繕本送達翌日（即97年8
    月7 日）起至清償日止，按年息百分之5 計算之利息。(三)被
    上訴人應給付上訴人乙○○439,519 元，及自上訴狀繕本送
    達翌日起至清償日止，按年息百分之5 計算之利息。(四)被上
    訴人應給付上訴人丁○○、丙○○及戊○○各339,519 元，
    及自上訴狀繕本送達翌日起至清償日止，按年息百分之5 計
    算之利息。被上訴人則聲明：駁回上訴。
四、上訴人乙○○主張：被上訴人應支付伊父親黃瓊標辦理喪葬
    費剩餘款中，屬於乙○○部分之公積金10萬元等語；被上訴
    人表示同意給付（見本院卷第105 頁反面），堪信為真實，
    應予准許。
五、上訴人甲○○主張：黃沐珍死後，伊支付檢骨公墓等納骨金
    30萬元云云；但為被上訴人否認。上訴人甲○○復未舉證以
    實其說，則其依不當得利法律關係，請求被上訴人返還該30
    萬元之本息，殊無可取。
六、上訴人甲○○主張：伊於82年3 月31日將退休金823,350 元
    寄託黃沐珍保管云云，被上訴人則予否認。查：
  (一)按主張不當得利請求權存在之當事人，對於不當得利請求權
    之成立要件應負舉證責任，即應證明他方係無法律上之原因
    而受利益，致其受有損害。如受利益人係因給付而得利時，
    所謂無法律上之原因，係指給付欠缺給付之目的，故主張該
    項不當得利請求權存在之當事人，自應舉證證明該給付欠缺
    給付之目的（最高法院97年度台上字第332 號判決意旨參照
    ）。
  (二)上訴人甲○○於82年3 月31日退職並領取老年給付823,350
    元，同年4 月27日黃沐珍設於永春郵局第九支局第000000-0
    帳戶，有1 筆823,350 元之存款紀錄，固有勞工保險局給付
    處出具之文件、臺灣郵政股份有限公司儲匯處96年11月21日
    儲字第0960001579號函可證（見本院卷(一)第137 頁、第240
    頁）。
  (三)惟，上訴人甲○○係主張「82年間交付黃沐珍保管」（見原
    審卷(一)第209 頁反面）；本院於準備程序中訊以：「為什麼
    被上訴人要還你82萬3350元」？答以：「（我）委託黃沐珍
    幫我管這個錢」，問：「怎麼管」？答以：「幫我存在郵局
    」（見本院卷第105 頁）。上訴人甲○○既主張因「委託」
    黃沐珍保管交付系爭款項，則其交付823,350 元即非欠缺給
    付之目的，非屬無法律上之原因，上訴人甲○○依據不當得
    利之法律關係請求返還，無足憑採。
七、上訴人丁○○、甲○○、乙○○、戊○○、丙○○主張：伊
    等為黃沐珍之繼承人，黃沐珍留有銀行存款3,022,378 元，
    扣除稅金703,835 元，扣減屬於甲○○之退休金823,350 元
    、公積金50萬元後，被上訴人繼承1/2 ，餘剩547,596.5 元
    ；黃沐珍名下房地為被上訴人獨自使用，應支付起訴前5 年
    開始起算，每月3 萬元之租金180 萬元，被上訴人繼承1/2
    後為90萬元，合計為1,447,596 元。上訴人5 人均分，各為
    339,519 元云云；被上訴人表示不予同意。查：
  (一)按繼承人有數人時，在分割遺產前，各繼承人對於遺產全部
    為公同共有；繼承人得隨時請求分割遺產。但法律另有規定
    或契約另有訂定者，不在此限，民法第1151條、1164條分別
    定有明文。繼承人因繼承而取得之遺產，於受侵害時，其所
    生之損害賠償債權，乃公同共有債權。此損害賠償債權既為
    全體繼承人公同共有，則繼承人即公同共有人中一人或數人
    ，請求就自己可分得之部分為給付，仍非法之所許（最高法
    院87年度台上字第2473號判決參照）。
  (二)上訴人等為黃沐珍之兄弟姊妹，被上訴人為黃沐珍之配偶，
    兩造為黃沐珍全體之繼承人；黃沐珍於繼承開始時，留有：
    (1)苗栗縣頭份鎮○○段78地號土地，應有部分1/5 。
    (2)苗栗縣頭份鎮○○段93地號土地，所有權全部。
    (3)台北市○○區○○段4 小段141 地號土地，應有部分1/8
      。
    (4)台北市○○區○○段4 小段142 地號土地，應有部分1/8
      。
    (5)台北市○○區○○路321 巷22號1 樓建物，所有權全部。
    (6)永春郵局第九支局有定存130 萬元、活期存款66,645元，
      合計1,366,645 元。
    (7)台北銀行有定存140 萬元、活期存款55,733 元，合計
      1,455,733 元。
    (8)台北市第二信用合作社永吉分社（現改制為華泰銀行）有
      存款20萬元。
    (9)上訴人於原審主張被上訴人領取台北市駕駛員工會慰問金
      6,000 元、勞保局死亡給付320,250 元亦為遺產部分，上
      訴人等於本院審理時已減縮該部分之主張（見本院卷第10
      6 頁），併予敘明。
    合計黃沐珍遺留之存款為3,022,378 元（0000000+0000000
    +200000 ＝0000000） ；上開台北市○○區○○路321 巷22
    號1 樓建物，目前由被上訴人使用居住之事實，為被上訴人
    所不爭執，且有戶籍謄本、繼承系統表、遺產稅免稅證明書
    、台北富邦商業銀行股份有限公司八德分公司96年11月15日
    北富銀八德字第154 號函檢送之對帳單、永吉分行96年11月
    21日北富銀永字第963420014500號函檢送之對帳單、臺灣郵
    政股份有限公司儲匯處96年11月21日儲字第0960001579號函
    等可證（見原審卷(一)第73-79 頁、第126 頁、第12-13 頁、
    第220-240 頁），自堪信為真實。
  (三)惟，黃沐珍死亡後，兩造尚未就遺產為分割，此為兩造所不
    爭執（見原審卷(二)第42頁），黃沐珍遺留之存款仍為公同共
    有；上訴人等主張共同繼承取得黃沐珍名下之上開建物，為
    被上訴人獨自占有使用，所生相當租金之不當得利為180 萬
    元，縱使屬實，依上開說明，亦為公同共有債權，均屬全體
    繼承人即兩造公同共有，上訴人請求就自己可分得部分為給
    付，要非法之所許，所請不應准許。
八、綜上所述，上訴人乙○○主張被上訴人應給付公積金10萬元
    及自上訴狀繕本送達翌日即97年8 月7 日（見本院卷第104
    頁反面）起至清償日止按年息百分之5 計算之利息部分，為
    有理由，應予准許；上訴人甲○○主張被上訴人應支付納骨
    金30萬元部分，未能舉證證明、退休金823,350 部分，非無
    法律上之原因，則其依據不當得利之法律關係，請求被上訴
    人給付1,123,350 元及自上訴狀繕本送達翌日起至清償日止
    按年息百分之5 計算之利息，不應准許；上訴人丁○○、甲
    ○○、乙○○、戊○○、丙○○依繼承法律關係，請求被上
    訴人各給付339,519 元及自上訴狀繕本送達翌日起至清償日
    止按年息百分之5 計算之利息部分，因黃沐珍遺留之存款及
    共同繼承上開建物所取得之不當得利債權均屬兩造公同共有
    ，上訴人丁○○、甲○○、乙○○、戊○○、丙○○就其個
    別得分得部分，請求被上訴人逕為給付，於法無據，不應准
    許。原審就上訴人乙○○請求被上訴人給付公積金本息，如
    上述應准許部分，為上訴人乙○○敗訴之判決，尚有未洽，
    上訴人乙○○上訴意旨求予廢棄改判，為有理由，爰由本院
    予以廢棄改判如主文第二項所示。其餘不應准許部分，原審
    為上訴人等敗訴之判決，即無不合，上訴人等上訴意旨求予
    廢棄改判，為無理由，均應駁回其上訴。
九、本件事證已臻明確，上訴人請求傳喚證人孫范玉娥、蘇武雄
    核無必要；兩造其餘主張及舉證等攻擊防禦方法，與判決結
    果不生影響，爰不一一論述。
十、據上論結，本件上訴人乙○○之上訴，為一部有理由，一部
    無理由，其餘上訴人之上訴均無理由，依民事訴訟法第450
    條、第449 條第1 項、第78條、第79條，判決如主文。
中    華    民    國    97    年    10    月    14    日
                    民事第十五庭
                        審判長法  官  林恩山
                              法  官  黃國忠
                              法  官  陳雅玲
正本係照原本作成。
如不服本判決，應於收受送達後20日內向本院提出上訴書狀，其
未表明上訴理由者，應於提出上訴後20日內向本院補提理由書狀
（均須按他造當事人之人數附繕本）上訴時應提出委任律師或具
有律師資格之人之委任狀；委任有律師資格者，另應附具律師資
格證書及釋明委任人與受任人有民事訴訟法第466 條之1 第1 項
但書或第2 項（詳附註）所定關係之釋明文書影本。
中    華    民    國    97    年    10    月    14    日
                              書記官  葉國乾
附註：
民事訴訟法第466條之1（第1項、第2項）：
對於第二審判決上訴，上訴人應委任律師為訴訟代理人。但上訴
人或其他法定代理人具有律師資格者，不在此限。
上訴人之配偶、三親等內之血親、二親等內之姻親，或上訴人為
法人、中央或地方機關時，其所屬專任人員具有律師資格並經法
院認為適當者，亦得為第三審訴訟代理人。


司法院資訊處製作；財團法人民間司法改革基金會備份。
